臺灣高等法院刑事裁定
111年度毒抗字第518號
抗  告  人
即  被  告  蘇國盛


上列抗告人即被告因違反毒品危害防制條例案件，不服臺灣桃園
地方法院中華民國111年5月12日觀察勒戒裁定（111年度毒聲字
第709號），提起抗告，本院裁定如下：
    主  文
抗告駁回。
    理  由
一、原裁定意旨略以：本件抗告人即被告甲○○（下稱被告）基於
    施用第一級毒品海洛因之犯意，於民國110年12月19日上午9
    時40分許為警採尿時起往前回溯26小時內之某時，在臺灣某
    地區某不詳地點，以不詳方式施用第一級毒品海洛因1次等
    事實，固於警詢及偵訊時矢口否認，然其至桃園市政府警察
    局保安警察大隊採集之尿液，經送請台灣檢驗科技股份有限
    公司以酵素免疫分析法（EIA）初驗及以氣相層析/質譜儀法
    （GC/MS）複驗結果，發現確呈嗎啡陽性反應，此有聲請書
    所載證據資料在卷可佐，此部分事實，堪以認定。復參本院
    被告前案紀錄表可知，被告未曾因施用毒品案件經送觀察、
    勒戒，揆諸前揭說明，依法即應令被告入勒戒處所施以觀察
    、勒戒，聲請意旨核無不合，應予准許。又檢察官於偵查中
    既已查詢被告前案紀錄並附於偵查卷宗，復於聲請書敘及未
    為附命完成戒癮治療之緩起訴處分之理由，應認檢察官已衡
    酌各情，而聲請原審法院裁准觀察、勒戒，自無裁量怠惰或
    濫用之瑕疵，當應予以尊重，附此敘明等語。
二、抗告意旨略以：
　㈠未保障聽審權之裁定程序有違憲之情：
    本件依卷內資訊即可觀之，法官未告知被告觀察、勒戒之法
    律要件及效果，未給予被告就是否觀察、勒戒，或以替代處
    分等，有事前陳述意見之機會。原審法院裁定前，並未給予
    被告對於是否觀察、勒戒之處分，於事前表示意見，顯然漠
    視被告事前陳述意見權之保障。而原審法院在裁定是否觀察
    、勒戒前，亦未開庭訊問被告，或至少以書面通知被告使有
    以言詞或書面陳述答辯之機會。足可確定的是，本案所有程
    序均以書面審查，被告直到收受原審裁定之前，抑或是被撤
    銷緩起訴時，均不知有此聲請之程序，明顯對於被告聽審權
    之保障不足，有害被告受憲法及公民與政治權利國際公約所
    保障之聽審權，其程序自有不符正當法律程序之要求，並侵
    害被告之訴訟權保障，已屬違法不當，自有未洽。
  ㈡原審裁定未審查檢察官聲請裁量權之合法妥適性：
    被告本次施用毒品犯行，不得再以刑事處罰，而應以觀察、
    勒戒或其他戒癮治療的替代保安處分方式。惟聲請意旨並無
    任何對於被告之生活狀況、家庭背景、經濟狀態、是否對於
    毒品並無過度依賴性而得自主戒治、是否必須逕以侵害被告
    人身自由最劇之令入戒治處所觀察、勒戒之方式不可？有如
    何之理由不能以其他戒癮治療附條件緩起訴之方式為之？原
    審裁定亦未見審查聲請人是否及如何行使裁量權，在對於被
    告侵害較微之附戒癮條件之緩起訴處分，及侵害較劇之本案
    聲請觀察、勒戒處分之間，有無遵守侵害最小的必要性原則
    ，而是否違反比例原則？又有無與事件無關之考量，或於相
    同事件為不同處理之違反平等原則等情。正因為檢察官及原
    審均疏於保障聽審權，檢察官聲請觀察、勒戒之此類案件，
    向不送達聲請書亦為司法實務常態，但常態存在不代表就是
    合法，只能說司法救濟實務對此也向來欠缺聽審權保障之審
    查監督作法。自檢察官聲請書理由，足見檢察官在附戒癮治
    療緩起訴處分，與聲請觀察、勒戒之間之裁量因素均付之闕
    如，原審同因未予被告陳述意見之機會，自亦難以調查各項
    裁量因素，僅以被告確有施用毒品為由，及書面審查之例稿
    式用語「檢察官之聲請合法」幾字，即准許以侵害最烈之令
    入戒治處所執行觀察、勒戒模式，實有可能違反比例原則而
    有怠於裁量導致違法之誤。而依檢察官聲請理由及卷內資料
    全無上述經訊問被告後始能獲得的裁量因子，亦無證據證明
    被告是否有因而成癮至難以控制自己意志及行動，而不得不
    以拘禁處分助其戒毒之情。總之，卷內空洞幾無任何資訊足
    供裁量之資料，難以判斷檢察官選擇聲請觀察、勒戒之裁量
    是否合法。
  ㈢本案被告僅因第一次施用毒品，且立即自省、驚覺不對，並
    立即前往衛生福利部桃園療養院進行自費之美沙冬療程，惟
    被告於治療當日從該診所出診後立即被捕獲，過於緊張且無
    相關法律背景之前提下，方才矢口否認犯行，對此被告身感
    懊悔，後其坦承確實有施用毒品，並無否認之故意，且可復
    參本院被告前案紀錄表可知，被告為初犯，並未曾因施用毒
    品案件經送觀察、勒戒處分，等同於被告被未受過完整之戒
    癮治療療程，故懇請鈞院明鑑之，考量被告為初犯，撤銷原
    裁定及駁回檢察官之聲請，給予被告當庭陳述意見及緩起訴
    附命戒癮治療之機會。
　㈣被告現任職於品星玻璃企業股份有限公司，有正當工作及收
    入，素行尚可，且犯後態度良好，此期間被告已經深刻醒悟
    ，盡力彌補自身所犯下之錯誤，不應因好奇心使然而吸食幾
    口，願意積極配合每月回診檢驗及提供診斷證明，且已有自
    行前往衛生福利部桃園療養院進行自費之美沙冬療程之紀錄
    。被告為初犯，未曾完整受過戒癮治療或觀察、勒戒之療程
    ，且倘被告進入戒治處所進行觀察、勒戒，勢將影響其工作
    ，恐令其原本穩定的工作與經濟收入在一夕之間化為泡影，
    更形同讓被告自行扼殺其在職場上努力之表現。更嚴重的是
    被告家中尚有82歲母親獨立撫養，母子倆多年相依為命，且
    被告母親現年紀甚高，已無經濟能力，患有一些老人病科、
    行動不便，需被告親自照料，被告為家中唯一之經濟來源及
    老母親之依賴，執行恐將對被告家中經濟及狀況造成極大的
    影響，若逕送觀察、勒戒，著實不利於被告自新，出來後甚
    至是失去工作，恐衍生更多社會問題，故仍應以戒癮治療之
    程序較為妥適。本案是否有戒癮治療等代方案之可能性，自
    有於調查後再予評估認定之必要。然本案分案偵查後，檢察
    官無調查上情，原審法院於收案後亦迅速結案，無隻字片語
    說明本案有無戒癮治療之必要？而逕准予觀察勒戒，是檢察
    官之聲請及原裁定准予觀察勒戒，顯有再行審酌之處。
  ㈤末查，被告未曾受觀察、勒戒處分為初犯，益徵本案確實僅
    是偶發案件。況若令被告受觀察勒戒處分，對於被告此等素
    行尚為良好之偶然犯罪者，有可能會因接觸長期犯罪或犯罪
    經驗較多者而近墨者黑，最後反倒會貽害自己且不利社會治
    安，有短期自由刑流弊問題，考以被告年紀尚輕，且為初犯
    ，入監後可能會喪失未來之社會可塑性，將導致家庭狀況產
    生隔閡，況被告並無任何毒品戒癮治療實施辦法及完成治療
    認定標準第2條之情形，顯然應戒癮治療之程序較為合適。
    被告以為，本案要考量的是，如果進入戒治處所察、勒戒，
    是否反而更陷被告自身於生活困頓或人生規劃功敗垂成。如
    此觀察、勒戒處分，豈能謂是為被告利益良善之保安處分。
    又被告施用目的自承僅為放鬆，依卷內檢察官的聲請理由及
    卷內資料全無證據證明被告有因而成癮至難以控制自己意志
    及行動，而不得不以拘禁處分助其戒毒之情，是既無從認定
    被告對於毒品有過度依賴性之現況，實無必要非以侵害其自
    由較劇之收容於勒戒處所監禁方式不可。從而本件檢察官應
    有因誤認裁量權不受法院審查，而消極不行使裁量權之裁量
    怠惰瑕疵，原審亦因未給予被告意見之機會，導致難有充分
    資訊判斷，則冒然准許以侵害最烈之令入戒治處所執行觀察
    、勒戒方式，有違比例原則而有裁量違法之誤。故被告認為
    ，本件仍應優先考量以附命戒癮治療之緩起訴處分為必要，
    足認檢察官之聲請不合法，懇求鈞院明鑒，撤銷原裁定及駁
    回檢察官之聲請，並另由原地方檢察署為緩起訴處分，以維
    被告權益等語。
三、按毒品危害防制條例第20條於108年12月17日修正，109年1
    月15日公布，同年7月15日生效，修正後毒品危害防制條例
    第20條規定：「犯第10條之罪者，檢察官應聲請法院裁定，
    或少年法院（地方法院少年法庭）應先裁定，令被告或少年
    入勒戒處所觀察、勒戒，其期間不得逾2月（第1項）。觀察
    、勒戒後，檢察官或少年法院（地方法院少年法庭）依據勒
    戒處所之陳報，認受觀察、勒戒人無繼續施用毒品傾向者，
    應即釋放，並為不起訴之處分或不付審理之裁定；認受觀察
    、勒戒人有繼續施用毒品傾向者，檢察官應聲請法院裁定或
    由少年法院（地方法院少年法庭）裁定令入戒治處所強制戒
    治，其期間為6個月以上，至無繼續強制戒治之必要為止。
    但最長不得逾1年（第2項）。依前項規定為觀察、勒戒或強
    制戒治執行完畢釋放後，3年後再犯第10條之罪者，適用前2
    項之規定（第3項）」，已將原條文第3項「5年後再犯」修
    正為「3年後再犯」者，應適用同條第1項觀察、勒戒或同條
    第2項強制戒治之程序。其修正理由謂：施用毒品者具「病
    患性犯人」之特質，參諸世界各國醫療經驗及醫學界之共識
    ，咸認施用毒品成癮者，其心癮甚難戒除，如觀察、勒戒或
    強制戒治執行完畢釋放後，3年後始再有施用第一級、第二
    級毒品之行為者足見其有戒除毒癮之可能，宜再採以觀察、
    勒戒方式戒除其身癮及以強制戒治方式戒除其心癮之措施，
    為能放寬觀察、勒戒或強制戒治之適用時機，以協助施用者
    戒除毒癮，爰修正第3項。同條例第23條第2項亦配合修正為
    「觀察、勒戒或強制戒治執行完畢釋放後，3年內再犯第10
    條之罪者，檢察官或少年法院（地方法院少年法庭）應依法
    追訴或裁定交付審理。」。依立法意旨可知，對施用毒品之
    「病患性犯人」，立法者已調整其刑事政策，放寬觀察、勒
    戒或強制戒治之適用時機，僅於觀察、勒戒或強制戒治執行
    完畢釋放後，「3年內再犯」第10條之罪者，始應依法追訴
    或裁定交付審理。如已超過3年，不論幾犯，均應再予以觀
    察、勒戒之機會（最高法院109年第3次刑事庭會議多數意見
    參照）。再按基於憲法應保障人民之生存權，及根據每個國
    民生存照顧需要提供基本給付之理念，為協助施用毒品者戒
    除毒癮復歸社會，對於經監獄監禁處遇後仍再犯之施用毒品
    者，更應恢復以機構內、外之治療協助其戒除毒癮。此即本
    次修正毒品條例第20條第3項關於施用毒品者所謂「3年後再
    犯」係何所指之立法真諦。除檢察官優先適用第24條命附條
    件緩起訴處分處遇（不論幾犯，亦無年限）外，對於施用毒
    品初犯者，即應適用第20條第1項、第2項為機構內之觀察、
    勒戒或強制戒治；若於上開機構內處遇執行完畢釋放後，於
    「3年內再犯」者，依第23條第2項規定，應依法追訴；倘於
    「3年後再犯」自應再回歸到傳統醫療體系機構內重為觀察
    、勒戒或強制戒治之治療。是對於戒除毒癮不易者，唯有以
    機構內、外處遇及刑事制裁等方式交替運用，以期能控制或
    改善其至完全戒除毒癮。現行毒品條例既認施用毒品者具有
    「病患性犯人」特質，強調「治療勝於處罰」、「醫療先於
    司法」，對於毒品條例第20條第3項及第23條第2項所謂「3
    年後（內）再犯」，應跳脫以往窠臼，以「3年」為期，建
    立「定期治療」之模式。其規定中所謂「3年後再犯」，只
    要本次再犯（不論修正施行前、後）距最近1次觀察、勒戒
    或強制戒治執行完畢釋放，已逾3年者，即該當之，不因其
    間有無犯第10條之罪經起訴、判刑或執行而受影響（最高法
    院刑事大法庭109年11月18日宣示之109年度台上大字第3826
    號裁定意旨可資參照）。
四、經查：
  ㈠被告於警詢及偵訊時固否認於前揭時、地施用第一級毒品海
    洛因之事實（見臺灣桃園地方檢察署111年度毒偵字第361號
    卷，下稱毒偵卷，第14、92、128頁），惟查：
　1.被告於警查獲時所採之尿液，送台灣檢驗科技股份有限公司
    以酵素免疫分析法初步檢驗、氣相層析質譜儀法確認，檢驗
    結果認該尿液中呈嗎啡陽性反應，此有該公司111年1月7日
    出具之濫用藥物檢驗報告（檢體編號：110偵-1325號）及桃
    園市政府警察局被採尿人尿液暨毒品真實姓名與編號對照表
    （檢體編號：110偵-1325號）附卷可稽（見毒偵卷第41、10
    5頁）。又海洛因經注射入人體後，約百分之80於24小時內
    自尿中排出，一般而言，尿液中能否驗出嗎啡陽性與其投與
    量、投與途徑、採尿時間、個人體質及檢驗方法之靈敏度有
    關，國外曾有文獻報導注射6毫克之海洛因鹽酸鹽，其代謝
    物嗎啡之平均可檢出時限約為26小時等情，業經行政院衛生
    署藥物食品檢驗局（現改制為衛生福利部食品藥物管理署) 
    於81年9月8日以藥檢壹字第8114885號函釋明在案，且上開
    檢驗實驗室係先以酵素免疫分析法（EIA）篩驗，其尿液中
    安非他命濃度超出檢測範圍，再以氣相層析質譜儀分析法（
    GC/MS）確認；其檢驗方法係以『氣相層析儀』先將物質氣化
    後，再經分析管分離，由於各種物質之沸點及對管柱之吸附
    力不同，在經過檢測器（Detector）測定後，表現出不同之
    滯留時間（Retensiontime），以滯留時間來判斷係何種物
    質；再利用『質譜儀』為檢測器，將物質撞擊成碎片，記錄其
    質譜圖。因每個化合物之鍵結能力不同，故不同之物質會有
    其特定之質譜圖，因此在物質之判斷上有如指紋之鑑定，在
    理論上，扣除人為之因素，其精確度已接近百分之百，足堪
    為補強證據，核與被告任意性自白相合。可認被告確有於11
    0年12月19日上午9時40分許為警採尿時起往前回溯26小時內
    之某時，在不詳地點，施用第一級毒品海洛因1次之犯行。
　2.又被告前未曾因施用毒品案件經送觀察、勒戒或強制戒治，
    有本院被告前案紀錄表在卷可按（見本院卷第34、35頁），
    是原審詳查後，認被告確有施用第一級毒品海洛因之行為，
    而依檢察官之聲請裁定被告應送勒戒處所觀察、勒戒，於法
    自無不合。
　㈡抗告意旨固指稱原審法院在裁定是否觀察、勒戒前，未開庭
    訊問被告，或至少以書面通知被告使有以言詞或書面陳述答
    辯之機會，此聲請之程序明顯對於被告聽審權之保障不足，
    亦不符正當法律程序之要求，有違憲之情云云，惟按裁定因
    當庭之聲明而為之者，應經訴訟關係人之言詞陳述；又為裁
    定前有必要時，得調查事實，刑事訴訟法第222條定有明文
    。是裁定與判決不同，以不經言詞陳述為原則，除有上揭所
    列或刑事訴訟法第十章與被告羈押相關之裁定等情形外，並
    無須經當事人言詞陳述之規定，均依書面審理（最高法院10
    2年度台抗字第368號裁定意旨參照），聽審權究應以何種方
    式被實現，此乃立法機關自由形成的範疇，要屬「立法裁量
    」權限，而毒品危害防制條例並未明定法院須經開庭審理程
    序，始得為觀察、勒戒之裁定，此與刑事訴訟法規定羈押、
    審判程序需先行訊問被告之法定程序原則有別，此為立法者
    依據所涉被告與公益等權益輕重，為各項權衡之立法裁量結
    果，並未違反人民訴訟權的保障，與憲法尚無牴觸。而法院
    於檢察官聲請觀察、勒戒之案件，倘認有疑義時，固非不可
    通知檢察官或傳訊被告到庭表示意見，然於法未就此程序明
    文強制規定於裁定前應先通知檢察官或傳喚被告到庭之情形
    下，倘承審法院法官認為事證已然明確，自毋庸傳喚調查。
    本院審酌本件檢察官聲請觀察、勒戒時，業已提出前開證據
    ，並於聲請書內詳敘其裁量被告不適或不能為附條件緩起訴
    處分而選擇觀察、勒戒之具體理由，經核並無違誤，亦無裁
    量濫用之處，原審法院未再傳喚被告到庭陳述意見，於法並
    無不合。被告執前詞指摘原審法院未給陳述意見機會，違反
    正當法律程序或侵害被告聽審權之情，自無可採。
　㈢抗告意旨另稱原審未審查檢察官聲請裁量權之合法妥適性，
    逕依檢察官之聲請予裁定准許觀察、勒戒，其裁定有違法之
    嫌，且依毒品戒癮治療實施辦法及完成治療認定標準第2條
    規定，被告並無不適合為戒癮治療之情，檢察官應選擇作成
    戒癮治療之緩起訴處分較妥適云云，惟：
　1.按毒品危害防制條例所規定之觀察、勒戒處分，其立法意旨
    在幫助施用毒品者戒除毒癮，該處分之性質非為懲戒行為人
    ，而係為消滅行為人再次施用毒品之危險性，目的在戒除行
    為人施用毒品之身癮及心癮措施；觀察勒戒係導入一療程觀
    念，針對行為人將來之危險所為預防、矯治措施之保安處分
    ，以達教化與治療之目的，可謂刑罰之補充制度，從而毒品
    危害防制條例本身所規定之觀察、勒戒及強制戒治等保安處
    分，雖兼具剝奪自由權利之性質，卻有刑罰不可替代之教化
    治療作用。是該條例規定之觀察、勒戒處分及附命完成戒癮
    治療之緩起訴處分，何者對於施毒者較為有利，端在何種程
    序可以幫助施用毒品之人戒除施用毒品之行為，尚非可由法
    院逕行認定附命完成戒癮治療之緩起訴處分對施用毒品者係
    較有利。此觀以現行毒品危害防制條例第24條規定，檢察官
    對於「初犯」及「3年後再犯」施用毒品案件，如為附命完
    成戒癮治療之緩起訴處分，嗣該緩起訴處分被撤銷確定，檢
    察官應繼續偵查或起訴，而不得再向法院聲請觀察、勒戒；
    反之，如係先向法院聲請觀察、勒戒，並視行為人有無繼續
    施用毒品傾向決定是否接受強制戒治，其於觀察、勒戒完畢
    或強制戒治期滿後，最終均可獲得不起訴處分，所以如將後
    續不能完成治療及司法追訴之潛在風險一併納入考量，附命
    完成戒癮治療之緩起訴處分非必然有利於行為人，即見其明
    。
  2.再檢察官適用刑事訴訟法第253條之1第1項及第253條之2對
    被告為緩起訴處分時，另應「參酌刑法第57條所列事項及公
    共利益之維護」，並「認以緩起訴為適當」者，始得為之，
    似可認檢察官應以向法院聲請觀察、勒戒為原則，於例外符
    合上揭緩起訴處分之要件時，始得另為附命完成戒癮治療之
    緩起訴處分。而檢察官是否適用上開規定對被告為緩起訴處
    分，自得本於上開規定及立法目的，妥為斟酌、裁量，始予
    決定。而其裁量之結果，如認適於對被告為緩起訴處分者，
    固須於緩起訴處分中說明其判斷之依據，惟其如認為應向法
    院聲請觀察、勒戒者，此時因係適用原則而非例外，自無需
    贅餘交代不適於為緩起訴處分之理由。是法院原則上應尊重
    檢察官職權之行使，僅為有限之低密度審查，除檢察官之判
    斷有違背法令、事實認定有誤或其裁量有重大明顯瑕疵外，
    尚不得任意指為違法。準此，檢察官對「初犯」或「3年後
    再犯」施用毒品罪行之行為人，究應採行附命完成戒癮治療
    之緩起訴處分，或向法院聲請觀察、勒戒之處遇措施，要屬
    檢察官之裁量職權，非法院所得介入或審酌，倘檢察官係聲
    請法院裁定觀察、勒戒，法院就其聲請，除檢察官有違法或
    濫用其裁量權之情事外，僅得依法裁定被告令入勒戒處所執
    行觀察、勒戒，以查其是否仍有施用毒品傾向，尚無自由斟
    酌以其他方式替代之權。
　3.從而，本件檢察官於斟酌被告個案情形及卷內事證後，認為
    不宜依刑事訴訟法第253條之1第1項、第253條之2等規定對
    被告為附命完成戒癮治療之緩起訴處分，而允宜向法院聲請
    裁定被告入勒戒處所觀察、勒戒，以達戒癮治療之目的，此
    實屬檢察官行使裁量權之範疇，且此裁量並無違反比例原則
    ，亦無明顯裁量怠惰或恣意濫用裁量之情事，法院自無自由
    斟酌以其他方式替代之權。況現行法律係採行「觀察、勒戒
    」與「緩起訴戒癮治療」雙軌模式，而非「緩起訴戒癮治療
    」先行之制度，準此，原審依檢察官之聲請，裁定被告應送
    勒戒處所觀察、勒戒，於法並無不合。是被告此部分抗告意
    旨，於法尚屬無據，亦無可採。
　㈣至抗告意旨所指：被告有正當工作及收入，素行尚可，且犯
    後態度良好，已深刻醒悟，願意積極配合每月回診檢驗及提
    供診斷證明，且有自行前往衛生福利部桃園療養院進行自費
    之美沙冬療程紀錄。倘被告進入戒治處所進行觀察、勒戒，
    勢將影響其工作，令其經濟收入一夕之間化為泡影。又家中
    尚有年邁母親需被告撫養、照料，被告為家中唯一經濟來源
    ，執行後恐將對家中經濟及狀況造成極大影響等節，縱然非
    虛，要與法院是否裁定令入勒戒處所觀察、勒戒之判斷無涉
    ，亦不能執為免除觀察、勒戒處分之理由。
五、綜上各情相互酌參，原審以被告有施用第一級毒品海洛因之
    犯行，事證明確，依毒品危害防制條例第20條第1項及觀察
    勒戒處分執行條例第3條第1項規定，裁定將被告應送勒戒處
    所觀察、勒戒，經核其認事用法，並無違誤，被告仍執前詞
    ，提起本件抗告，並無理由，應予駁回。
據上論斷，應依刑事訴訟法第412條，裁定如主文。
中　　華　　民　　國　　111 　年　　6 　　月　　10　　日
                  刑事第二十五庭審判長法　官  邱滋杉
                                      法　官  陳彥年
                                      法　官  黃翰義
以上正本證明與原本無異。
不得再抗告。
                                      書記官  邱鈺婷
中　　華　　民　　國　　111 　年　　6 　　月　　17　　日